【裁判字號】    97,重訴,4414
【裁判日期】    980527
【裁判案由】    擄人勒贖
【裁判全文】
臺灣臺中地方法院刑事判決            97年度重訴字第4414號
公  訴  人  臺灣臺中地方法院檢察署檢察官
被      告  丁○○
選任辯護人  葉涵德律師
上列被告因擄人勒贖案件，經檢察官提起公訴（97年度偵緝字第
2073號），本院判決如下：
    主    文
丁○○共同意圖勒贖而擄人，處有期徒刑拾伍年，褫奪公權玖年
。
    犯罪事實
一、丁○○於民國86年2 月間，認識在臺中市某不詳名稱酒店工
    作之劉明侯，並邀請劉明侯至其在瓜地馬拉共和國經營之酒
    店幫忙，劉明侯遂於民國86年4 月12日，由臺灣搭機遠赴中
    美洲之瓜地馬拉共和國，抵達瓜國後，即由丁○○安排劉明
    侯在其經營之酒店內工作。詎丁○○竟與劉明侯（已經臺灣
    高等法院以91年度上更(一)字第577 號判處有期徒刑12年確定
    ）、不詳真實姓名年籍之薩爾瓦多籍口音成年女子、不詳真
    實姓名不詳之瓜地馬拉籍男子及操華語之不詳國籍成年男子
    共計5 人，基於意圖勒贖而擄人之共同犯意聯絡，共商綁架
    丁○○之父親陳永祿（起訴書誤載為陳天祿）友人丙○○之
    女戊○○，向丙○○勒索錢財，由丁○○及操華語之不詳國
    籍成年男子駕車帶領劉明侯至戊○○住處附近，劉明侯負責
    綁架控制戊○○之行動，其餘薩爾瓦多籍口音成年女子、瓜
    地馬拉籍男子2 人則與戊○○之家人連繫取贖，丁○○另藉
    詞誘使其前妻乙○○帶領子女、同居親屬及女傭等人離開位
    於瓜地馬拉市○區○○街2 之76號之住處，作為劉明侯挾持戊○○後，暫行拘禁戊○○之處所。於西元2007年8 月26日（
    起訴書誤載為27日），瓜地馬拉共和國時間上午（本案所述
    犯罪之時間，均依瓜地馬拉共和國使用之紀元及當地時間）
    ，由劉明侯駕駛白色雪佛蘭Blazer4ｘ4吉普車，丁○○及操
    華語之不詳國籍成年男子駕駛另1 部不詳車號汽車跟隨在後
    ，在瓜地馬拉市○區○路6 之81號之戊○○家門口附近等候
    ，約同日上午10時許，見戊○○出門準備上班，丁○○即通
    知劉明侯出來之戊○○為綁架對象，劉明侯即駕車趨近停靠
    在戊○○之身旁，詢問是否陳小姐？經確認戊○○之身分後
    ，佯稱：受陳女朋友委託送交1 箱物品，要求戊○○上車察
    看，戊○○略感懷疑，即請劉明侯將東西搬下車，劉明侯見
    無法騙戊○○上車，即持1 把牛排刀下車，架在戊○○之頸
    部，戊○○驚嚇之餘即詢問何故？劉明侯告以要綁架，要求
    陳女跟他走！戊○○不從，將劉明侯手上之刀子奪下丟棄在
    地上，於爭奪中並不慎被刀子割傷手指，一時血流如注，劉
    明侯見狀即將戊○○抱起強行丟入吉普車內後座，旋即上車
    並以預先準備之手銬將戊○○雙手銬住，因戊○○極力抵抗
    ，與劉明侯爭搶方向盤，劉明侯即另基於傷害之犯意，用手
    毆打戊○○之頭部，意圖敲昏戊○○逼其就範，導致戊○○
    之身上受有多處瘀傷（傷害部分未據告訴），此時圍觀之民
    眾漸多，並有民眾持木棒前來，劉明侯唯恐被捕，即跳到前
    座駕車逃離現場，戊○○雖雙手被銬住，猶奮力傾身趴在方
    向盤及排檔桿上阻止劉明侯駕車離去，致吉普車失控撞上1
    台油罐車，戊○○乘隙向油罐車上之人求救未果，仍被劉明
    侯駕車脫困離去，直駛上高速公路，隨後劉明侯又將車開下
    高速公路，停在瓜地馬拉市○區○○路旁，劉明侯將原已被
    銬住雙手之戊○○，改為將戊○○右手銬在車門旁把手，另
    以膠帶矇住其眼睛，其間劉明侯向戊○○稱：「是否知悉白
    曉燕案件……，他們集團要的是50萬美金，他個人只拿到5
    萬美金，……」等語，向並戊○○索取其父親之電話，戊○○因恐劉明侯無法連絡到其家人，致己遭受不測，遂應其所
    請提供包括父親丙○○、兄長陳辭謙及當地商會等數組電話
    予劉明侯，並一再表示其為家中唯一之女兒，家人一定會付
    贖款及願意支助金錢幫劉明侯離開瓜國，央求其釋放其返家
    等語，而後劉明侯又以膠帶黏貼於戊○○之嘴巴以防止其呼
    救，於此地停留約1 個小時，突聞警笛聲，劉明侯誤以為是
    警察追緝，乃駕車在瓜地馬拉市區內到處逃竄，約20分鐘後
    警笛聲消失，劉明侯又駕車在瓜地馬拉市一區、二區及十三
    區反覆繞行約1至2個小時，後來停在十三區機場附近1 家臺
    灣人開設的蒙古烤肉店前，劉明侯下車打電話，復上車往前
    開，又停在一超級市場的旁邊轉角，再度下車打電話；而在
    上述劉明侯控制戊○○自由後之同時，該名不詳真實姓名之
    薩爾瓦多國籍口音成年女子，亦於上午10時至11時之間，陸
    續撥打2至3通電話至戊○○之家中，均由戊○○之兄長陳辭
    謙（起訴書誤載為陳辭修）接聽電話，該名薩國籍女子於電
    話中向陳辭謙表示，戊○○在其等手中，要其等準備瓜幣20
    萬元（約新臺幣100 餘萬元，按當時瓜國幣值換算美金之比
    率約6比1），要求於當日下午1 時以前，將錢送到指定的地
    點Las Flores公墓，否則將把戊○○殺害！陳辭謙旋將上情
    告知其父丙○○，丙○○聞訊即與其子2 人趕赴銀行，湊足
    瓜幣20萬元，於兌領瓜幣之過程，該名薩爾瓦多籍口音之女
    子撥打2、3通催款之電話，由陳辭謙接聽，該名女子並恫稱
    ：「如果拖太久，就要把戊○○殺掉。」等語。陳氏父子遂
    請銀行主管儘速完成兌領手續，並於領錢後，委由負責陳辭
    修經營之公司保全工作之保全公司負責人，於下午1 時前，
    將錢送到綁匪指定之Las Flores公墓，陳辭謙則騎乘機車尾
    隨其後監視，並目賭該名保全公司負責人將錢交付予1 名40
    歲左右之瓜地馬拉國籍之不詳真實姓名男子，丙○○父子於
    付贖金後，對方又來電話，表示半小時後，可到十一區Pwri
    ferico Rooseveit商場去接戊○○；而劉明侯於超級市場轉
    角處撥打電話時，在該處亦停留約1小時，後約於同日下午2
    時許，又將吉普車開到瓜地馬拉市○區○○街2 之76號為丁○○之妻乙○○住處附近馬路停留約數分鐘後，復以鑰匙打
    開大門，將吉普車駛入屋內，再把戊○○抱下車，帶到1 個
    佣人房間裏面，右手以鐵鍊和手銬、左手以塑膠繩子和鎖頭
    、腳則以大麻繩將戊○○綑成大字型平躺在床上。後於同日
    下午3 時許，劉明侯因事外出，臨行前並將收音機打開置於
    陳女耳朵旁，不讓戊○○聽聞外界之音訊，旋駕駛吉普車暫
    行離去，約10、20分鐘後，戊○○見屋內沒有任何動靜，趁
    劉明侯綑綁鬆散，以雙手雙腳互褪之方式解開繩索、鐵鍊等
    物，並將收音機關掉，惟因屋內每一道門都已上鎖，電話線
    亦被剪斷了。戊○○不得已從1 樓洗衣間的門出去，然後站
    在魚缸上，翻過矮牆，爬上1 樓屋簷浪板，再爬上外牆，沿
    著車庫的牆，踩著1個燈，再往下跳，於同日下午3時許至4
    時之某時點，逃離上址乙○○之家，跑到隔壁1 家修車廠求
    救，由該修車廠之工人幫戊○○擦藥，並以電話通知戊○○
    之家人；適丙○○父子於先前交付贖金後，依歹徒其後之通
    知，前往十一區Pwriferico Rooseveit商場等候2 小時，未
    見戊○○獲釋，失望之餘，甫返抵家中，即接到上述工人電
    話通知戊○○逃出之情，旋前往上址附近之修車廠接回戊○○，送至醫院診療，丙○○並透過我國駐瓜地馬拉共和國大
    使館人員，向瓜國警方報案。於戊○○脫逃後約20至30分鐘
    後，劉明侯返回上開拘禁戊○○處所，發現戊○○已脫逃，
    但因劉明侯不知丙○○已尋獲戊○○，於戊○○被送至醫院
    治療時，猶撥打電話向丙○○詢問：是否找到戊○○？要再
    準備15萬美金，否則會對戊○○不利云云，丙○○乃虛與委
    蛇，未再付款。隨即丁○○、劉明侯發現事跡敗露，於同日
    晚上11時許，丁○○駕車載搭載劉明侯返回乙○○之住處，
    劉明侯並進入女傭房內取走與作案有關之1 箱物品，丟棄在
    乙○○住處附近草叢，以湮滅證據，隨即逃往薩爾瓦多藏匿
    。後於西元1997年8月27日上午6時20分許，經瓜地馬拉共和
    國法官、檢察官、警方人員至乙○○上開住處搜索，在乙○○住處附近草叢內發現劉明侯丟棄之白色紙箱，在白色紙箱
    內取出劉明侯作案用之相關物品麻繩、沾有血跡襯衫1 件、
    沾有血跡繃帶1條、手銬1副、鐵鍊1條、藥罐1罐、藥膏1 條
    、塑膠繩1個、膠帶1卷等物，並由移民局之檔案中調出寄宿
    丁○○住處之劉明侯相片，供戊○○指認劉明侯確係綁架之
    人無訛，瓜國警方另請我國大使館協助提供劉明侯及丁○○
    之犯案資料，經我國駐瓜國大使館將上述傳真資料返國，外
    交部即於民國86年9月5日函請內政部警政署協助偵辦。丁○○經臺灣臺中地方法院檢察署發布通緝，迄民國97年9月5日
    凌晨5時30分許，始在臺灣桃園機場入境時，為警逮捕。
二、案經內政部警政署刑事警察局移送臺灣桃園地方法院檢察署
    檢察官呈請臺灣高等法院檢察署檢察長移轉臺灣臺中地方法
    院檢察署檢察官偵查起訴。
    理    由
壹、證據能力部分：
一、證人即共犯劉明侯於警詢中之證述及其他書面陳述：
    按被告以外之人於審判外之言詞或書面陳述，除法律有規定
    者外，不得作為證據，刑事訴訟法第159條第1項固定有明文
    。惟被告以外之人於審判外之陳述，雖不符同法第159條之1
    至之4 規定，而經當事人於審判程序同意作為證據，法院審
    酌該言詞陳述或書面陳述作成時之情況，認為適當者，亦得
    為證據。又當事人、代理人或辯護人於法院調查證據時，知
    有第159條第1項不得為證據之情形，而未於言詞辯論終結前
    聲明異議者，視為有前項之同意，此據同法第159條之5規定
    甚明。本件證人即共犯劉明侯於警詢中關於被告部分之陳述
    、我國駐瓜地馬拉共合國大使館認證之瓜國銀行出具之提款
    及兌買瓜幣文件、瓜地馬拉共和國瓜地馬拉省第二執行法庭
    秘書簽證證明與該國有關乙○○因綁架案被判決文件原本內
    容相同之影本、我國駐瓜國大使館證明與上述西班牙文判決
    資料影本文義相符之中譯文節本，雖屬被告以外之人於審判
    外之言詞或書面陳述，然被告、辯護人及檢察官於本院審理
    時已陳明就此部分同意作為證據（見本院卷第192 頁背面）
    ，且本院認為以之作為本案之證據核屬適當，是依刑事訴訟
    法第159條之5第1項之規定，自得為證據。
二、證人即共犯劉明侯其自己案件偵查、歷次法院審理時之陳述
    ：
  (一)刑事訴訟法第158條之3規定：「證人、鑑定人依法應具結而
    未具結者，其證言或鑑定意見，不得作為證據。」所謂「依
    法應具結而未具結者」，係指檢察官或法官依刑事訴訟法第
    175 條之規定，以證人身分傳喚被告以外之人（證人、告發
    人、告訴人、被害人、共犯或共同被告）到庭作證，或雖非
    以證人身分傳喚到庭，而於訊問調查過程中，轉換為證人身
    分為調查時，此時其等供述之身分為證人，則檢察官、法官
    自應依本法第186 條有關具結之規定，命證人供前或供後具
    結，其陳述始符合第158條之3之規定，而有證據能力。若檢
    察官或法官非以證人身分傳喚而以告發人、告訴人、被害人
    或共犯、共同被告身分傳喚到庭為訊問時，其身分既非證人
    ，即與「依法應具結」之要件不合，縱未命其具結，純屬檢
    察官或法官調查證據職權之適法行使，當無違法可言。而前
    揭不論係本案或他案在檢察官面前作成未經具結之陳述筆錄
    ，係屬被告以外之人於偵查中向檢察官所為之陳述，本質上
    屬於傳聞證據，基於保障被告在憲法上之基本訴訟權，除該
    被告以外之人死亡、身心障礙致記憶喪失或無法陳述、滯留
    國外或所在不明而無法傳喚或傳喚不到、或到庭後拒絕陳述
    等情形外，如已經法院傳喚到庭具結而為陳述，並經被告之
    反對詰問，前揭非以證人身分而在檢察官面前未經具結之陳
    述筆錄，除顯有不可信之情況者外，得為證據，並應於判決
    內敘明其符合傳聞證據例外之理由；又前揭非以證人之身分
    在審判中之陳述筆錄，倘該被告以外之人已經法院以證人身
    分傳喚到庭並經具結作證，且由被告為反對詰問，或有前揭
    傳喚不能或詰問不能之情形外，該未經具結之陳述筆錄因屬
    審判上之陳述，自有證據能力；若係在另案法官面前作成之
    陳述筆錄，本質上亦屬傳聞證據，自得依本法第159條之1第
    1 項之規定，認有證據能力。不能因陳述人未經具結，即一
    律適用本法第158條之3之規定，排除其證據能力（最高法院
    96年度台上字第3527號、97年度台上字第483 、1373號判決
    參照），先予敘明。
  (二)刑事訴訟法第159條之1所稱被告以外之人於審判外向法官所
    為之陳述得為證據，及於偵查中向檢察官所為之陳述，除顯
    有不可信之情況者外，得為證據，立法者係以被告以外之人
    （含共同被告、共犯、被害人、證人等）因其陳述係在法官
    面前為之，故不問係其他刑事案件之準備程序、審判期日或
    民事事件或其他訴訟程序之陳述，均係在任意陳述之信用性
    已受確定保障之情況下所為，因此該等審判外向法官所為之
    陳述，應得作為證據；另以刑事訴訟法規定檢察官代表國家
    偵查犯罪、實施公訴，依法有訊問被告、證人、鑑定人之權
    ，且實務運作時，偵查中檢察官向被告以外之人所取得之陳
    述，原則上均能遵守法律規定，不致違法取供，其可信性甚
    高，為兼顧理論與實務，而對被告以外之人於偵查中向檢察
    官所為之陳述，除顯有不可信之情況者外，得為證據。乃同
    法第159條第1項所謂得作為證據之「法律有規定者」之一，
    為有關證據能力之規定，係屬於證據容許性之範疇。而被告
    之反對詰問權，雖屬憲法第8條第1項規定「非由法院依法定
    程序不得審問處罰」之正當法律程序所保障之基本人權及第
    16條所保障之基本訴訟權，不容任意剝奪。但詰問權係指訴
    訟上被告有在公判庭當面詰問證人，以求發現真實之權利，
    應認被告具有處分權，非不得由被告放棄對原供述人之反對
    詰問權。此與證據能力係指符合法律所規定之證據適格，而
    得成為證明犯罪事實存在與否之證據資格，性質上並非相同
    （最高法院96年度台上字第7495號判決參照）。本件證人即
    共犯劉明侯其自己案件偵查、法院審理時，以被告身分傳喚
    劉明侯到案，而劉明侯於其自己所涉案件偵查、法院審理時
    ，係以被告身分就其自己所涉案件而為陳述，揆諸前開說明
    ，依據刑事訴訟法第159條之1規定，證人即共犯劉明侯其自
    己案件偵查、法院審理時之陳述，自有證據能力。
三、證人陳辭謙於臺灣桃園地方法院檢察署檢察官偵查中之證述
    ：
    再按被告以外之人於偵查中向檢察官所為陳述，除顯有不可
    信之情況者外，得為證據，同法第159條之1第2項定有明文
    。偵查中對被告以外之人（包括證人、鑑定人、告訴人、被
    害人及共同被告等）所為之偵查筆錄，或被告以外之人向檢
    察官所提之書面陳述，性質上均屬傳聞證據。惟現階段刑事
    訴訟法規定檢察官代表國家偵查犯罪、實施公訴，依法其有
    訊問被告之權，而實務運作時，檢察官偵查中向被告以外之
    人所取得之陳述，原則上均能遵守法律規定，不致違法取供
    ，其可信度極高，職是，被告以外之人前於偵查中之陳述，
    除反對該項供述得具有證據能力之一方，已釋明「顯有不可
    信之情況」之理由外，即具證據能力。本件證人陳辭謙於偵
    查中以證人身分所為之證述，已經具結，被告、辯護人亦未
    釋明上開供述有顯不可信之情形，依上說明，其偵查中之證
    言，具有證據能力。
四、被告以外之人於審判外就其親自聞見或經歷之事實所為之言
    詞或書面陳述，屬「狹義傳聞證據」，原則上不具證據能力
    ，惟刑事訴訟法設有例外容許之要件，得作為證據。而被告
    以外之人於該被告之案件審判中，到庭以言詞或書面轉述原
    供述之被告或被告以外之人所陳述內容之「傳聞證言」或「
    傳聞書面」，與上開情形有異，然亦屬傳聞證據之性質則同
    ，依傳聞法則，原則上亦認不具證據能力，不得以之作為認
    定犯罪事實之依據；惟：若被告以外之人所轉述原供述之「
    被告」所陳述內容之「傳聞證言」或「傳聞書面」，經被告
    以言詞或書面予以承認，或被告表示放棄其反對詰問權者，
    應視同被告自己之供述，苟被告之該原供述係出於任意性，
    法院復認具備適當性之要件時，依刑事訴訟法第159條之5之
    法理，例外得作為證據。此於被告以外之人所轉述原供述之
    「被告以外之人」所陳述內容之「傳聞證言」或「傳聞書面
    」，經當事人同意，法院復認具備適當性之要件時，亦同。
    用以兼顧人權保障與真實發現，並維護司法正義（最高法院
    97年度台上字第931 號判決參照、登載於司法院公報第51卷
    第3 期）。本件證人戊○○、丙○○於本院審理時證述：瓜
    地馬拉共和國司法人員至乙○○住處蒐證時，乙○○看見丙○○就說：『丁○○打電話要你原諒他』等語；及證述：「
    麥可」告知擄人之行為人為中國人，共有3人，分乘2部車等
    語，證人戊○○、丙○○上開陳述，就被告而言，係以被告
    以外之人（證人乙○○、工人麥可）陳述之內容為其內容之
    陳述，此種轉述乙○○陳述內容為其內容所作之陳述，已經
    被告、辯護人及檢察官於於本院審理時已陳明就此部分同意
    作為證據（見本院卷第192 頁背面），且本院認為以之作為
    本案之證據核屬適當，是依刑事訴訟法第159條之5 第1項之
    法理，自得為證據。
五、證人乙○○於瓜地馬拉共和國法院審理其自己案件時所為陳
    述之證據能力：
  (一)刑事訴訟法第159條之1所稱被告以外之人於審判外向「法官
    」所為之陳述得為證據，係指「本國法官」而言，不包括「
    外國法官」。蓋維護司法權之完整，不受外國政府干涉，係
    國家對外主權獨立之重要表徵，對內實現憲法第80條所揭櫫
    之法官依法獨立審判精神，則為司法獨立之核心事項，就刑
    事審判而言，乃審斷有無以刑罰制裁之必要，特重實體之真
    實發現與直接審理，與國與國間之平等互惠原則無關（最高
    法院94年度台上字第6074號判決意旨參照）。故證人乙○○
    於瓜地馬拉共和國法院審理其自己案件時所為陳述，是否具
    有證據能力，即不得依上開規定為判斷，先予敘明。
  (二)證人乙○○於瓜地馬拉共和國法院審理其自己案件時所為陳
    述，對被告而言，為被告以外之人於審判外就其親自聞見或
    經歷之事實所為之陳述，性質上屬「傳聞證據」，原則上不
    具證據能力。雖刑事訴訟法對「傳聞證據」設有例外容許之
    要件，得作為證據。但對被告以外之人於審判外之陳述，與
    審判中不符時，其先前之陳述具有較可信之特別情形，且為
    證明犯罪事實存否所必要者，除係於檢察事務官、司法警察
    官或司法警察調查中所為之陳述外，並未如刑事訴訟法第15
    9條之2規定設有例外得作為證據之規定。然為兼顧人權保障
    與真實發現，並維護司法正義，若被告以外之人於審判外之
    陳述，有刑事訴訟法第159條之2規定之法理相同之例外容許
    條件時，且法院認為以之作為本案之證據核屬適當，依刑事
    訴訟法第159條之2之法理，自得為證據。
  (三)又刑事訴訟法第159條之2所謂「前後陳述不符」之要件，應
    就前後階段之陳述進行整體判斷，以決定其間是否具有實質
    性差異，而所謂「較可信之特別情況」之情，亦應就前後陳
    述時之各種外部情況進行比較，以資決定何者外部情況具有
    可信性，若陳述係在特別可信之情況所為，則虛偽陳述之危
    險性即不高，雖係審判外陳述，或未經被告反對詰問，仍得
    承認其有證據能力。又所謂外部情況認定之情形，例如：
    時間之間隔；陳述人先前陳述是在記憶新的情況下直接作成
    ，一般與事實較相近，事後可能因陳述人對被告有所顧忌或
    同情，因而在被告面前較不願陳述不利被告之事實。有意
    識的迴避；由於先前陳述時被告未在場，是陳述人直接面對
    詢問警員所為陳述較為坦然；事後可能因陳述人對被告有所
    顧忌或同情，因而在被告面前較不願陳述不利被告之事實。
    受外力干擾：陳述人單獨面對檢察事務官或司法警察（官
    ）所為之陳述，程度上較少會受到強暴、脅迫、詐欺、利誘
    或收買等外力之影響，其陳述較趨於真實，若被告在庭或有
    其他成員參與旁聽時，陳述人可能會本能的作出迴避對被告
    不利之證述，或因不想生事乃虛構事實而為陳述。事後串
    謀：目擊證人對警察描述所目賭情形，因較無時間或動機去
    編造事實，客觀上亦較難認與被告間有勾串情事，其陳述具
    有較可信性，但事後因特殊關係，雙方可能因串謀而統一口
    徑，或事後情況變化，兩者從原先敵對關係變成現在友好關
    係等情，其陳述即易偏離事實而較不可信。警詢或檢察事
    務官偵查時，有無辯護人、代理人或親友在場：如有上開親
    誼之人在場，自可期待證人為自由從容之陳述，其證言之可
    信度自較高。警詢或檢察事務官所作之偵查筆錄記載是否
    完整：如上開筆錄對於犯罪構成要件、犯罪態樣、加重減輕
    事由或起訴合法要件等事實或情況，均翔實記載完整，自可
    推定證人之陳述，與事實較為相近，而可信為真實。法院除
    審酌上列因素綜合判斷外，亦應細究陳述人問答態度、表情
    與舉動之變化，此一要件係屬訴訟法事實之證明，以自由證
    明為已足。是若被告以外之人於審判外之陳述，係在特別可
    信之情況下所為，則虛偽陳述之危險性即不高，雖係審判外
    陳述，或未經被告反對詰問，仍得承認具有證據能力。本件
    證人乙○○於瓜地馬拉共和國法院審理其自己案件時所為陳
    述，與審判中陳述不符，是否具有證據能力之判斷，既係依
    刑事訴訟法第159條之2規定之法理，故所謂「較可信之特別
    情況」之情，自應依上開說明研判，併予敘明。
  (四)證人乙○○於瓜地馬拉共和國法院審理其自己案件時陳稱：
    案發當日晚上丁○○即已在電話中告知乙○○，被告將一名
    臺灣女子綁至其住所拘禁，丁○○與乙○○早於西元1994年
    12月分居，由乙○○帶著孩子住在拘禁被害人之住處，按月
    向丁○○支領生活費用，但丁○○有鑰匙可進出，亦曾複製
    一支鑰匙與被告；丁○○於案發當日上午，曾以家中蚊蟲過
    多，要噴藥為理由，打電話支使乙○○帶孩子離開住所前往
    婆婆（即丁○○母親）家等候；案發當日晚上11時許，丁○○曾駕車載劉明侯返回乙○○之住處，並進入女傭房內取走
    一箱物品等語。惟於本院審理時均否認上情，證稱：這些話
    都是律師教伊講的云云（見本院卷第276至278頁）。是以證
    人乙○○於瓜地馬拉共和國法院審理時及本院審理之供述，
    已有前後陳述不符之情。本院審酌證人乙○○於瓜地馬拉共
    和國法院審理時，有委任律師為其辯護，而該律師係丁○○
    之父陳永祿為其選任，業據證人乙○○證述在卷（見本院卷
    第187頁），該律師自不可能教導乙○○虛構情節，足認證
    人乙○○於瓜地馬拉共和國法院審理其自己案件時陳稱具有
    任意性。復參酌證人乙○○因未參與本件擄人勒贖犯行，其
    為釐清與本件犯行無關，自當據實陳述，是其當時之陳述具
    有極高之真實性。又參之被告當時已逃亡薩爾瓦多，證人乙○○於瓜地馬拉共和國法院審理時，既無來自被告或瓜地馬
    拉共和國司法機關之壓力，而出於虛偽不實之陳述，或事後
    串謀而故為迴護被告之機會等等，足認證人乙○○於瓜地馬
    拉共和國法院審理時所為之陳述，客觀上具有較可信之特別
    情況。依上開說明，證人乙○○於瓜地馬拉共和國法院審理
    時之陳述，自有證據能力。辯護人主張證人乙○○於瓜地馬
    拉共和國法院審理時所為陳述，無證據能力，尚無足採。
五、被害人戊○○、丙○○於警詢中之證述：
    按被告以外之人於審判外之言詞或書面陳述不得作為證據，
    刑事訴訟法第159條第1項定有明文。查被告、辯護人對證人
    即被害人戊○○、丙○○警詢證述之證據能力，有所爭執，
    且公訴人未證明（自由證明）該警詢證述具有較可信或特別
    可信之情況，是依上開規定，該警詢筆錄記載，就證明被告
    構成犯罪之事實，無證據能力。
六、被害人戊○○、丙○○於偵查、法院歷次審理之證述：
    刑事訴訟法關於證人之訊問，採具結制度，其用意在擔保證
    言之真實性及憑信性，並提高證人之責任心及警戒心，使為
    誠實之陳述，是具結乃證言真實性之程序擔保；又刑事訴訟
    法第186條第1項前段所規定之具結，係指「依法」有具結義
    務之人，履行其具結之義務而言，並非所有未令其具結之證
    人所為之陳述即當然無證據能力，是證據能力之有無，不能
    單純以證人是否具結為斷；又92年1 月14日修正通過之刑事
    訴訟法施行前（92年9月1日施行），已繫屬於各級法院之案
    件，其後之訴訟程序，應依修正刑事訴訟法終結之，但修正
    刑事訴訟法施行前已依法定程序進行之訴訟程序，其效力不
    受影響，刑事訴訟法施行法第7條之3定有明文。本件被害人
    戊○○、丙○○於偵查、前案（劉明侯案件）法院歷次審理
    時，經以被害人身分到庭陳述部分雖均未具結，然被害人於
    修正刑事訴訟法施行前，係本於被害人之獨特地位而為陳述
    ，依當時有效之刑事訴訟法並無應具結之規定。揆諸前開說
    明，告訴人於刑事訴訟法修正前所為之陳述，並不因其未具
    結而無證據能力（最高法院96年度台上字第1011號判決參照
    ）。被害人戊○○、丙○○既分別係於偵查中向檢察官所為
    陳述，審判外向法官所為陳述，又無顯有不可信之情況，依
    刑事訴訟法第159條之1規定，應有證據能力。
七、至卷附之乙○○住處現場照片、瓜地馬拉共和國司法人員蒐
    證錄影帶（經本院轉錄為光碟），係屬機械性紀錄特徵，也
    就是認識對象的是照相鏡頭及攝影機鏡頭，透過鏡頭形成的
    畫面映寫入膠卷或特定儲存設備內（如光碟），然後還原於
    照相紙上，或透過機器播放畫面，故照相及攝影中不含有人
    的供述要素，再現實情形與作為傳達結果的照相及攝影，在
    內容上的一致性是透過機械的正確性來加以保障的，在照相
    及攝影中，並不存在人對現實情形的知覺、記憶，在表現時
    經常可能發生的錯誤（如知覺的不準確、記憶隨時間推移而
    發生的變化），故照相及錄影光碟當然是非供述證據，並無
    傳聞法則之適用，惟上開照片既係透過相機及攝影機拍攝後
    所得，且與本案犯罪事實具有關聯性，且檢察官、被告於本
    院審理時均同意做為證據（見本院卷第192 頁背面），且本
    院審酌渠等對於卷內所附之上揭照片並未主張係違法取得，
    經查又無不得作為證據之事由，依法自得作為證據，而有證
    據能力。
貳、認定犯罪事實之證據：
一、訊之被告丁○○矢口否認涉有前揭犯行，辯稱：伊並沒有指
    示劉明侯綁架戊○○並將之載往前妻乙○○之住處監禁，案
    發當天上午10點到晚上8 點為止，伊都沒有跟乙○○聯絡，
    也沒有在當天早上跟她說家裡有很多蚊子及小蟲要噴藥，以
    誘使乙○○離開家裡；伊知道戊○○被綁架的事是當天中午
    12點多，伊的父親告知的，伊之所以於翌日跑到薩爾瓦多，
    是因為伊的父親說他會處理這件事，而且瓜地馬拉的司法制
    度不好，不是因為案子與伊有關云云。經查：
  (一)共犯劉明侯對於在前揭時、地將被害人戊○○強行挾持上吉
    普車，剝奪其行動自由，並載至瓜地馬拉市○區○○街2 之76
    號被告丁○○之妻乙○○之住處，加以綑綁拘禁之事實，已
    經共犯劉明侯於警詢、偵查及法院迭次審理時坦承在卷，復
    於本院審理時證述在卷（見本院卷第138至143頁），核與證
    人即被害人戊○○於偵查中證稱：「當天早上九時許我要出
    門就有一人從吉普車上下車，他（指劉明侯）問我是否是陳
    小姐，我答是，他稱有一箱東西要給我，我覺得很奇怪，不
    願意看，他就拿一把牛排刀架在我脖子上，我很害怕就去抓
    刀子，手有割傷，他並且一直打我的頭，欲令我昏倒，我沒
    有昏倒，他當時有說是綁架我，他後來用他事先準備好的手
    銬將我雙手銬在一起，將我推到他車子後座，發動之後，就
    上高速公路。第一個交流道就出來，之後停在路邊，我問他
    要多少錢，他說五十萬美金，我說不可能有這麼多現金，然
    後他就要我父親的行動電話，我有給他電話號碼，後來有一
    台救護車開過來，劉明侯以為是警車，很緊張開車亂繞，等
    擺脫之後停在一家蒙古烤肉店前，他下車打電話，說什麼我
    沒聽到，後來又續往前開十公尺後，有再停半小時，又再打
    電話，最後他將我帶至一間房子前，他拿鑰匙開門進去，把
    我拖到一個房間，我一看就知道佣人房，在當時房子無其他
    人，到了後劉明侯將我綁成大字形，他就說要去買食物，我
    要求他要買藥物並將藥名寫給他，等他離去後，我設法掙脫
    爬牆跳到外面，後來是一修車廠場工人幫我打電話給我父親
    ，我父親就來救我，將我送到醫院…」等語（見臺灣桃園地
    方法院檢察署89年度偵字第4647號偵查卷第40頁，下稱桃園
    地檢署偵查卷）；並於本院審理時證述甚詳（見本院卷第78
    至85頁），尚稱相符。且有瓜地馬拉共和國警方拍攝之蒐證
    光碟1 片（原係錄影帶，經本院轉錄為光碟，置於本院卷證
    物袋內）、拘禁被害人戊○○處所之相片12張可稽（見本院
    卷第201至206頁）。故證人即共犯劉明侯此部分之證述，應
    可採信。另關於綁架被害人時使用之交通工具，證人劉明侯
    雖證稱：伊挾持被害人戊○○時係駕駛四門紅棕色休旅車，
    而非白色雪佛蘭Blazer 4x4吉普車云云。然證人戊○○於本
    院審理時證稱：劉明侯所駕駛之車輛為白色雪佛蘭Blazer4x
    4 吉普車等語（見本院卷第79頁），證人戊○○於警詢、偵
    查、法院歷次審理之陳述，均與本院證述一致，應堪採信，
    因之本件綁架被害人戊○○時所使用之輛應係白色雪佛蘭Bl
    azer 4x4吉普車，而非證人劉明侯所稱之四門紅棕色休旅車
    ，應可認定。
  (二)被害人戊○○被綁架後，於同日10時至11時間，其兄長陳辭
    謙在家接獲一名薩爾瓦多籍之女子之電話，要求支付瓜幣20
    萬元，並指定送至Las Flores公墓贖人，陳辭謙旋即告知其
    父丙○○，父子2 人趕赴銀行兌領瓜幣20萬元，囑由保全公
    司人員於指定之時間前，送至綁匪指定之公墓交付贖款予一
    名瓜地馬拉成年男子，陳辭謙則遠遠跟隨在後監視，付贖款
    後，戊○○係自行逃出，戊○○逃出送醫後，仍接獲操華語
    之不詳國籍男子之綁匪要求再支付15萬美元贖金的電話，丙○○乃虛與委蛇，未再付款等情，業據證人即被害人丙○○
    於偵查中證述在卷（桃園地檢署偵查卷第52頁），並於本院
    審理時證稱：「當時我非常緊張，時間緊迫，認為有當地警
    察參與作案，所以不敢報案，所以我就到大使館去報案，當
    時大使館參事幫忙，叫我們如何處理，當時我無法控制我自
    己，所以由由大使館人員協助我家人、工人到警察局報案，
    後來我打電話給我兒子陳辭謙有一個女的說西班牙語不是華
    人，說要二十萬元瓜幣，當時我與陳辭謙趕快到銀行，因為
    我帳戶裡面不到二十萬元瓜幣，所以用二萬元美金換十二萬
    元瓜幣，加上我銀行帳戶的八萬元瓜幣才有二十萬元瓜幣，
    在銀行領錢時又接到該女子以西班牙語說要趕快過來，如何
    沒有就要殺死我女兒，當時陳辭謙就大哭，所以銀行都非常
    驚訝，所以銀行就趕快給我二十萬元瓜幣，由保安警察送到
    一個墳墓，就是Las Flores公墓交給他們，我叫我們保全公
    司的負責人送過去，我兒子陳辭謙跟在後面，付了贖款之後
    ，該女子又打電話過來，叫我們在十一區Periferico Roose
    veit商場接人，我就在那邊等，我在那邊等了很久，都沒有
    看到人，想說可能發生問題，所以就留下一部分的人在那邊
    ，我趕回家等電話，時間約在下午二、三點，當時大使館的
    人員還沒有過去，我回到路上的時候就接到戊○○委託瓜地
    馬拉的人幫忙打的電話，我問在何處，該人說是在丁○○家
    後面的修車廠，我就過去把戊○○接回來並送到醫院去，我
    女兒就診後沒有多久就有一個說中文的人要我再付十五萬元
    美金，他並問戊○○是否回來，我說沒有，我問如何交付，
    對方說自然有一個臺灣人會跟我拿，聯繫二次（同次審理時
    隨後更正次數忘記）後就沒有再撥打電話過來。」等語（見
    本院卷第86頁背面）。核與其子陳辭謙於偵查中所述遭勒贖
    之情節大致相符（見桃園地檢署偵查卷第48至49頁，證人結
    文影本附於本院卷第200 頁），並有經我國駐瓜地馬拉共合
    國大使館認證之瓜國銀行出具之提款及兌買瓜幣證明文件附
    卷可稽（見臺灣桃園地方法院89年度重訴字第17號卷第19、
    20、33頁，下稱桃園地院卷）。雖證人丙○○、陳辭謙對戊○○脫逃後，操華語之綁匪再打電話勒贖之金額證述不一，
    證人丙○○於偵查中證稱：操華語之男子打電話要伊再付30
    萬美金（本院審理時證述為15萬美金）云云（見桃園地檢署
    偵查卷第52頁背面），證人陳辭謙則證稱：對方有再要求50
    萬美金云云（見桃園地檢署偵查卷第48頁背面）。惟按告訴
    人、證人之陳述有部分前後不符，或相互間有所歧異時，究
    竟何者為可採，法院仍應本其自由心證予以斟酌，非謂一有
    不符或矛盾，即認其全部均為不可採信（最高法院82年度台
    上字第1996號判決參照）。又人類之記憶可因時間、身體健
    康情況或事件本身具複雜性等因素而有所改變或增加其難度
    ，難期記憶內容歷久不衰。查衡情一般人遇至親之人遭擄人
    勒贖，其必處於驚慌失措之境，是其對行為人犯罪過程之細
    節，實難要求記憶清晰無誤，而證人丙○○、陳辭謙為戊○○之父、兄，遇戊○○遭此大難，當時驚慌之情可以想見，
    自難期待證人丙○○、陳辭謙對操華語之綁匪再次勒贖之金
    額記憶無誤，故即難以此遽認證人丙○○、陳辭謙證述不實
    ，而為被告有利之認定。
  (三)證人劉明侯於警詢、偵查、前案歷次法院審理及本院審理時
    雖均證稱：伊是受「艾爾里蒙」及「馬丁」（均為音譯，本
    院筆錄記載均採音似之字「馬爾定」）之託，將被害人毆打
    一頓，並帶到其二人指定之處所交予「艾爾里蒙」及「馬丁
    」，即可獲得2 千美元報酬，此事與丁○○無關，並不知戊○○家人遭人勒索錢財，亦未參與其事云云。然查：
    1.共犯劉明侯於強擄戊○○期間，未曾提及係受「艾爾里蒙
      」及「馬丁」之指使而為本案，業據證人戊○○證稱：「
      劉明侯在綁架我期間根本沒有提過這兩個人的名字，根本
      沒有提過是受這兩個人的指使來綁架我。」等語（見本院
      卷第83頁背面）。又證人即共犯劉明侯於前案偵查中自承
      ：向被害人索取其父丙○○之電話等語（見桃園地檢署偵
      查卷第33頁）；於前案法院審理時亦自承：於控制戊○○
      之行動期間，在吉普車內曾向戊○○詢問是否知悉「白曉
      燕」案及伊集團要求50萬美元，伊可分得5 萬美金等語（
      見桃園地院卷第41頁背面）；及於本院審理時證稱：向戊○○索取其父丙○○之電話，於控制戊○○之行動期間，
      在吉普車內曾向戊○○詢問是否知悉「白曉燕」案及伊集
      團要求50萬美元，伊可分得5萬美金等語（見本院卷第140
      頁）。足認共犯劉明侯已實施勒贖之行為，且以戊○○遭
      共犯劉明侯挾持上車後，其家人旋接獲不詳姓名薩爾瓦多
      籍女子之勒贖電話，並據以交付瓜幣20萬元之贖款，被告
      於控制被害人行動期間，確曾向被害人提及「白曉燕綁架
      案」及其所屬之集團欲索取50萬美元之贖款等情以觀，共
      犯劉明侯所辯：僅係受「艾爾里蒙」及「馬丁」之託，將
      被害人毆打一頓，並帶到其2 人指定之處所交予「艾爾里
      蒙」及「馬丁」，即可獲得2 千美元報酬，並不知陳女家
      人遭人勒索錢財，亦未參與其事云云，顯非實情，要難置
      信。
    2.證人乙○○因涉及綁架戊○○案件，於西元1997年12月22
      日，在瓜地馬拉共和國法院審前調查庭時透過傳譯供稱：
      「她沒有參與綁架，案發當時她人在家中，她與丈夫已分
      居，她丈夫每月付她瓜幣三千元，作為生活費。她丈夫打
      電話跟她說，家裡要噴藥，要他到婆婆家裡拿錢。等到了
      十二點五十分學校校車到住處附近街角。她及小孩在家中
      用午餐。一點多時，她和小孩及女傭到婆婆的百貨店等她
      丈夫，等一下午丈夫都沒出現，就到婆婆家裡晚餐；一直
      等到晚上八點鐘丈夫仍未出現，她就用電話叫計程車準備
      回家，計程車抵達前接到她丈夫的電話，叫她到一區○○
      街一家百貨店去領取津貼。在那裡丈夫說家裡發生了事情
      ，他會處理，並給她瓜幣二千元。那時大約是晚上八點半
      ；返家後，她給女傭說要清理家裡；後來接到她丈夫的一
      通電話說，劉明侯綁架了一名臺灣女子，而且把這名女子
      帶到了家裡；她很害怕，跟小孩子回到房間，沒打電話告
      訴任何人所發生之事；……她另指出，那位劉先生到過家
      裡幾次；他丈夫給了劉明侯複製的大門鑰匙，所以他可以
      隨意進出；因為她丈夫另有一女人，所以她與丈夫之關係
      不好，不知他所做所為；他最後一次看到丈夫是在十八街
      ；不知他的去向；……當晚只知道綁架的事，到了隔天才
      知道誰被綁架了；……當她到達家裡時，接到丈夫的電話
      說，發生了一件綁架案，要清掃家裡，丟棄垃圾，她就吩
      咐女傭去做丈夫交待的事情，她不知女傭清理的是什麼東
      西」等語。於西元1998年5 月19日，因同案在瓜地馬拉共
      和國法院辯論時供稱：「……我在早上六點半起床，準備
      二個小孩上學；我中午去接一個小孩放學，一點半又去接
      另一個小孩放學然後我帶小孩去婆婆家；那天早上我丈夫
      打電話跟我說，家裡很多蚊子和小蟲，要噴藥；一直到晚
      上，我才在十八街的店裡見到他；他給了我房租金。晚上
      當我回到家時，見到女傭房間燈亮者。我很害怕，但沒看
      到任何損失。我打電話給我婆婆，他叫我隔天再報警。我
      和丈夫在一九九四年十二月分居。他仍有家裡的鑰匙。這
      女傭與我們做了七、八個月。我下午都在等我丈夫，他一
      直沒出現；後來他通知我到十八街一家店裡見他。我帶孩
      子去，他給我錢，我們沒講多少話；我們（和女傭及小孩
      ）晚上回到家已經是八、九點；小孩很累，就去睡了；大
      約晚上十一點，有人打開家裡大門，我看到劉先生進來，
      到女傭房間帶走一箱東西丟在家附近；我不知箱內是什麼
      東西。我看見在車內等他的，就是我的丈夫」等語。而證
      人乙○○確曾於瓜地馬拉共和國法院審理時為上開陳述，
      業據證人乙○○於本院審理時證述在卷（見本院卷第188
      至190 頁），並有經瓜地馬拉共和國瓜地馬拉省第二執行
      法庭秘書簽證證明與該國有關乙○○因綁架案被判決文件
      原本內容相同之影本172 頁暨經我國駐瓜國大使館證明與
      上述西班牙文判決資料影本文義相符之中譯文節本附卷可
      稽（置於本院證物袋內）。衡諸證人乙○○與丁○○係夫
      妻關係，育有子女3人，雖處於分居狀態，2人間尚保持往
      來關係，丁○○並按月支付生活費用予乙○○，以供其母
      子生活之用，乙○○應無設詞誣陷丁○○之必要。復參酌
      證人乙○○因未參與本件擄人勒贖犯行（詳如後述），其
      為釐清與本件犯行無關，於瓜地馬拉共和國法院審理時自
      當據實陳述，其當時之陳述具有極高之真實性，是其上述
      於瓜國法院審理時所為之供述，自堪採信。又於案發翌日
      （即27日）上午6 時20分許，經瓜地馬拉共和國法官、檢
      察官、警方人員至乙○○上開住處搜索，在乙○○住處附
      近草叢內發現白色紙箱，在白色紙箱內取出麻繩、沾有血
      跡襯衫1件、沾有血跡繃帶1條、手銬1副、鐵鍊1條、藥罐
      1罐、藥膏1條、塑膠繩1個、膠帶1卷等物（即劉明侯作案
      用之相關物品），有瓜地馬拉共和國警方在乙○○住所拍
      攝之光碟1 片可資佐證（置於本院證物袋內），並經本院
      當庭勘驗在卷（見本院卷第184 頁背面），核與證人乙○○前於瓜地馬拉共和國法院審理時證述：劉明侯曾返回伊
      住處，並進入女傭房內取走1 箱物品，丟棄在伊住處附近
      等語相符，益足認證人乙○○於瓜地馬拉共和國法院審理
      時之供述，與事實相符，足堪採信。而由乙○○之上述證
      詞可知數端：案發當日晚上被告即已在電話中告知乙○○，被告將1 名臺灣女子綁至其住所拘禁之事；被告與
      乙○○早於西元1994年12月分居，由乙○○帶著孩子住在
      拘禁被害人之住處，按月向被告支領生活費用，但被告有
      鑰匙可進出，亦曾複製1 支鑰匙與被告；被告於案發當
      日上午，曾以家中蚊蟲過多，要噴藥為理由，打電話支使
      乙○○帶孩子離開住所前往婆婆（即被告母親）家等候；
      案發當日晚上11時許，被告曾駕車載劉明侯返回乙○○
      之住處，並進入女傭房內取走1 箱物品，丟棄在乙○○住
      處附近。足證被告有參與本件擄人勒贖之犯行。
    3.共犯劉明侯綁架戊○○時，丙○○所雇用之工人「麥可」
      看見綁架戊○○之人為中國人，後面還跟著2 個人，是陳
      永祿的兒子，但沒有說是哪1 個，工人將上情告知戊○○
      、丙○○等情，業據證人戊○○證稱：「……我逃離出來
      以後，隔一天，我的工人麥可告訴我，說當時有兩著中國
      人開了另外一部紅色車子跟在劉明侯白色雪佛蘭Blazer4x
      4 吉普車後面，所以他才不敢靠過去，並說那兩個人是在
      瓜地馬拉開卡拉ＯＫ的，就是陳永祿的兩個兒子。」、「
      （麥可有無告訴人紅色車子後面的人都是丁○○的兄弟？
      ）他說是卡拉ＯＫ老闆陳永祿的兒子，陳永祿的西班牙名
      字是Mario ，但沒有說是哪一個，因為麥可不知道他們的
      名字。」等語（見本院卷第79、84頁背面）；證人丙○○
      亦證稱：「……接近中午時候，我的工人麥可他是瓜地馬
      拉人，他看到有人來綁架我女兒，後面還跟著一部車也都
      是中國人，因為我每一年的尾牙都到陳永祿他們的卡拉Ｏ
      Ｋ店內消費，所以我的工人認識陳永祿的家人。」、「（
      麥可有跟你提到陳永祿家人有參與本案？）他是說後面的
      車子是陳永祿的家人，但沒有提到是何人。」、「（有無
      說是陳永祿家中的誰？）有說是陳永祿的兒子。」等語（
      見本院卷第85頁背面至86頁）。而證人劉明侯亦證稱：「
      馬爾定（即馬丁）及艾爾李蒙看我能不能幫忙，處理馬爾
      定及艾爾李蒙與他朋友的債務……他們開車帶我去他朋友
      即債務人的住處，就是戊○○的住處。然後，我們分兩部
      車去，我是前車，他們是後車，剛好陳韻姍走出門，他們
      說就是這個人，我就把她擄上車。」等語（見本院卷第19
      2 頁背面）。準此，「麥可」告知戊○○、丙○○擄人之
      行為人為中國人，共有3人，分乘2部車等情節，核與證人
      劉明侯證述相符。再共犯劉明侯不認識被害人戊○○，而
      是經由跟隨在後之共犯帶領到達戊○○住處附近等候，並
      經由共犯之通知，始知悉剛從住處外出之戊○○為綁架對
      象，詳如前述，故該共犯對戊○○必相當熟識。而被告與
      戊○○家族成員熟識，共犯劉明侯又係受被告之邀請從臺
      灣至瓜地馬拉共和國被告經營之酒店工作，足認被告與劉
      明侯關係密切，是工人「麥可」於綁架現場所見到之陳永
      祿之子，應是被告。故本件係由共犯劉明侯下手實施擄人
      行為，而被告及操華語之不詳國籍成年男子駕車跟隨在後
      之事實，即堪認定。復參以證人戊○○及丙○○於本院審
      理時時一致證稱：案發次日上午與瓜地馬拉共和國法官、
      檢察官及警方人員至乙○○住處搜索時，乙○○看見丙○○就說『丁○○打電話要你原諒他』等語（見本院卷第83
      、88頁）。益足證被告亦係本件擄人勒贖案件之共犯者之
      一，殆無疑義。至於另外1名操華語之不詳國籍男子，被
      告否認為其兄弟，而本案亦經瓜地馬拉共和國司法機關調
      查，並未顯示被告之兄弟有涉入本案，復查亦無其他積極
      證據足認被告之兄弟涉及本案，是尚難以工人「麥可」之
      轉述而認定該男子為被告之兄弟，附此敘明。
    4.證人乙○○於本院審理時雖翻異前詞證稱：在瓜地馬拉共
      和國法院審理時所講的話，都是律師教伊講的，伊沒有與
      丁○○分居、離婚，丁○○沒有打電話叫伊離開住處云云
      （見本院卷第276至278頁）。然被告與乙○○處於分居狀
      態，並未居住在乙○○住處，被告與女友居住在其經營之
      酒店等情，業據證人劉明侯於本院審理時證稱：「（丁○○在你住在乙○○家中時，他有無住在乙○○家中，還是
      他們是分居狀態？）應該是分居，所以他沒有住在乙○○
      家中。」、「（所以丁○○都住在他女友家中？）他女友
      的住處地址我不知道。平常丁○○都與他女友一起住在店
      裡。」、「（丁○○的女友國籍？）薩爾瓦多國籍的人。
      都以西班牙文稱呼。叫什麼名字我忘記了。」等語（見本
      院卷第138 頁背面），核與證人乙○○於瓜地馬拉共和國
      法院審理時陳述相符。再審酌證人乙○○於瓜地馬拉共和
      國法院審理時，所委任之辯護律師係丁○○之父陳永祿為
      其選任，業據證人乙○○證述在卷（見本院卷第187 頁）
      ，該律師自不可能教導乙○○虛構情節，足認證人乙○○
      於瓜地馬拉共和國法院審理之陳述，應堪採信，證人乙○○於本院審理時翻異之詞，顯係迴護被告之詞，不足採信
      。
    5.證人即共犯劉明侯雖於前案審理時否認前述乙○○於瓜地
      馬拉共和國法院審理時之陳述，陳稱：丁○○與本案無涉
      ，如伊與丁○○共謀，當日即無須爬牆進入陳宅云云。然
      查：共犯劉明侯當日係以鑰匙開啟瓜地馬拉市○區○○街2
      之76號乙○○住處之大門，再將吉普車駛入其內之情，迭
      據證人戊○○於偵查、前案歷次法院時證述如一，並於本
      院審理時證稱：「（劉明侯是如何將你帶入丁○○的家中
      ？）劉明侯下車拿鑰匙開門，把鐵門推開並把車子開進去
      ，這是我親眼所見，我是用仰頭，透過膠帶縫隙看到的。
      」等語（見本院卷第80頁背面）。又被害人戊○○當日逃
      離乙○○住所時，因房門均遭反鎖，不得已始由1 樓洗衣
      間跨越矮牆，踏過1 樓屋簷之浪板，攀爬上高牆，再踏著
      壁燈跳下脫困之情，亦據證人戊○○證述甚詳（見本院卷
      第82頁背面）；而瓜地馬拉共和國警方在乙○○住所拍攝
      之錄影帶，乙○○住宅由黑色大鐵門及牆垣構成，牆垣上
      遍插碎玻璃，明顯可見被害人於攀爬二樓矮牆過程，在牆
      上遺留下之血跡，亦經本院當庭勘驗在卷（見本院卷第18
      4 頁背面）。從而，果如共犯劉明侯所稱，係爬牆入內由
      內部開啟大門，並無鑰匙云云；則被害人戊○○於逃亡之
      際，自可輕易循相同之途徑，由內部開啟房門脫困，甯有
      以一介柔弱女子，在手部受有刀傷失血甚多之情況，甘冒
      生命危險，由2 樓之高處攀爬片插碎玻璃之圍牆而出之理
      ？證人劉明侯又如何能攀爬片插碎玻璃之牆垣而未受傷？
      況證人劉明侯於本院審理時亦證稱：伊用鑰匙進入乙○○
      住處等語（見本院卷第141 頁）。足徵，共犯劉明侯確實
      擁有乙○○住處之鑰匙，否則豈能將被害人反鎖於屋內。
      證人戊○○證述劉明侯係持鑰匙開啟乙○○住處大門，駕
      車入內乙節，當係屬實。共犯劉明侯於前案審理時一再否
      認其持有乙○○住處之鑰匙，諉稱：先前已將鑰匙交還丁○○，實啟疑竇。不惟如此，共犯證人劉明侯於前案審理
      時陳稱：「（乙○○每天都會出門到她婆婆的店？）不一
      定，一星期去二、三天，但沒有固定日期，還要配合孩子
      的作息，因為孩子下午不用讀書，有時會出去玩，所以不
      是固定的。」云云（見桃園地院卷第49頁背面）；且於本
      院審理時亦證稱：「（你何以知道乙○○不在住處？）我
      不確定。」等語（見本院卷第141 頁）。從而，乙○○前
      往其婆婆店裡之時間既非固定之時日，而共犯劉明侯當日
      又無法確定乙○○是否在家。在該屋內是否有人尚屬不明
      之際，共犯劉明侯被告於案發當日何以如此篤定乙○○住
      處內，必然空無一人，逕自持鑰匙開啟車庫大門，長驅直
      入？究其緣由應係共犯劉明侯深為知悉被告已將乙○○及
      其子女、女傭支使離去上述住處至明。準此，共犯劉明侯
      一再否認持有乙○○住處之鑰匙，諉稱：先前已交還丁○○云云，其意在掩飾與被告共同參與本件擄人勒贖之事實
      ，彰彰甚明。
  (四)被告雖又辯稱：戊○○的哥哥陳辭謙西班牙名字就叫「馬爾
    定」（即馬丁），陳辭謙欠了很多賭債云云。陳辭謙並未積
    欠他人賭債一情，業據證人陳辭謙於偵查中（見桃園地檢署
    偵查卷第49頁）、證人戊○○、丙○○於本院審理時證述甚
    詳（見本院卷第80、85頁），互核一致。再打電話向丙○○
    勒贖之人未曾提及「艾爾里蒙」及「馬丁」，亦未提及陳辭
    謙有債務糾紛等情，亦據證人丙○○證稱：「（在對方打電
    話過來勒贖期間，有無人跟你提到艾爾里蒙及馬爾定這兩人
    的名字？）沒有。」、「（有無人跟你提過你的兒子陳辭謙
    欠人賭債，有債務糾紛，所以才要綁你女兒戊○○？）沒有
    ，只是要錢才要威脅我女兒。」等語（見本院卷第87頁）。
    何況依據證人即共犯劉明侯之證述，當時係「艾爾里蒙」及
    「馬丁」駕駛另1 部車跟隨在後，共犯劉明侯係受渠等之通
    知才知悉綁架對象為甫出家門之戊○○（見本院卷第13 9頁
    ），倘「馬丁」即為陳辭謙，目擊綁架情形之工人「麥可」
    豈有不知跟隨劉明侯後之人為陳辭謙之理？故被告所辯與事
    實不符，自不足採信。
  (五)依現存證據所顯示本件之共犯，除被告、劉明侯外，尚有先
    前以電話要求贖款者，為1 名薩爾瓦多籍口音女子；在公墓
    取贖款者，又係1 名40餘歲之瓜地馬拉共和國籍男子；及跟
    隨共犯劉明侯同至戊○○住處附近，而與被告同搭1 部車之
    不詳姓名年籍之成年華人。另據證人戊○○證稱：遭劉明侯
    控制行動自由時，劉明侯向伊宣稱係「大陸人」等語；證人
    幸雄證稱：「（你女兒戊○○脫逃後，再打電話來給你的男
    子是華人還是外國人？）華人，因為他說北京話，聽起來像
    臺灣人的腔調。」、「（是否可以確認不是丁○○家的兄弟
    ？）是，我可以確認不是丁○○或他的的兄弟。」等語（見
    本院卷第90頁），故依上述全案關係人之語言屬性，及該名
    勒贖者語言腔調為臺灣腔，適與共犯劉明侯向被害人戊○○
    冒稱為「大陸人」相同，且共犯劉明侯亦曾向戊○○索取丙○○之電話等情綜合判斷，足認本件於被害人戊○○逃出後
    ，仍一再撥打電話勒贖之人，應係共犯劉明侯無訛。
  (六)本案在瓜地馬拉當局司法偵查、審判中，各證人之供述均指
    乙○○在西元1997年8 月26日下午1時至8時之間在其婆婆家
    或婆婆店裡，不在乙○○自宅。且乙○○在瓜地馬拉法院法
    庭中表示：在這件案子她沒做什麼事云云。在審判辯論庭中
    ，沒有一點證據可顯示乙○○曾計劃、執行或協助犯下本案
    。因之瓜地馬拉法院認為乙○○所辯：戊○○被綁架而拘禁
    於其家中，她本並不知道她家被作案歹徒利用乙節，可以相
    信。並認定：乙○○在案發後知悉案情，而沒有讓當局知道
    她家發生的事，完全是有意保護那些罪犯，協助他們免於司
    法制裁，因次認乙○○應負起隱瞞綁架戊○○之責任，而判
    處監禁20年，有中華民國瓜地馬拉大使館91年10月8 日瓜字
    第09160514060 函及所附瓜地馬拉關司法資料中譯文在本院
    可稽。因之被害人戊○○所指述：乙○○在瓜地馬拉法院調
    查時有承認參與本件犯罪，且表示如順利拿到50萬美金，伊
    可以分到15萬美金乙節，應係出於誤會。尚難認乙○○與被
    告係共同正犯。又瓜地馬拉司法人員進入乙○○住處搜索時
    ，發現乙○○將證物放在一個紙箱內，叫傭人拿去掉等情，
    因乙○○所為湮滅證據部分，僅係事後幫助之行為，並非有
    事前謀議或參與本案擄人勒贖之實行，亦難執此即認定乙○○係共同正犯。
  (七)綜上各所，被告與劉明侯、不詳真實姓名薩爾瓦多籍口音成
    年女子、不詳姓名瓜地馬拉國籍男子及不詳姓名年籍之成年
    華人男子共同於事實欄所述之時、地綁架被害人戊○○，向
    其父親丙○○勒索取得瓜幣20萬元之事實，可以認定。
三、新舊法比較：
  (一)按被告行為後，懲治盜匪條例已於91年 1月30日公布廢止，
    該條例廢止後，自應回歸適用刑法之相關規定，而懲治盜匪
    條例之廢止及刑法第347 條之修正係同時公布，因之修正前
    之刑法第347 條並非中間法，即不生比較適用中間法之問題
    。就被告所犯之罪而言該條例雖已廢止，但因廢止前後均有
    刑罰規定，自屬刑法第2條第1項之行為後法律有變更，而非
    犯罪後之法律已廢止其刑罰。依刑法第2條第1項之規定，自
    應就被告行為時有效之懲治盜匪條例第2 條第1項第9款與裁
    判時修正後之刑法第347 條比較適用。本件被告行為時有效
    之懲治盜匪條例第2 條第1項第9款之擄人勒贖罪，係屬法定
    刑為唯一死刑之罪，而依修正後（即現行）刑法第347條第1
    項規定「意圖勒贖而擄人者，處死刑、無期徒刑或7 年以上
    有期徒刑」，比較上開新舊法之處罰規定，以現行刑法第34
    7條第1項規定有利於被告，依據刑法第2條第1項但書之規定
    ，自應適用現行刑法第347條第1項之規定對被告科罰。
  (二)本件論罪科刑所適用之刑法業於94年2月2日修正公布，並於
    95年7月1日施行，而有下列變更，爰比較新舊法如下：
    1.按刑法第28條原規定：「二人以上共同『實施』犯罪之行
      為者，皆為共同正犯。」亦於上述時間同時修正為：「二
      人以上共同『實行』犯罪之行為者，皆為共同正犯。」將
      舊法之「實施」修正為「實行」。原「實施」之概念，包
      含陰謀、預備、著手及實行等階段之行為，修正為僅共同
      實行犯罪行為始成立共同正犯。是新法共同正犯之範圍縮
      小，排除陰謀犯、預備犯之共同正犯，新舊法共同正犯之
      規定即有修正，雖對於本件被告與其他共犯間之犯罪情形
      而言，刑法第28條之修正內容，對於被告並無「有利或不
      利」之影響，然此係以「對被告並無有利或不利」之結果
      ，逆推「法律有無變更」之前提事實，即有倒果為因之誤
      ，是本件刑法第28條既已變更，且新法並無不利於被告之
      情形，自應逕行適用裁判時法（最高法院96年度台上字第
      5274號判決參照）。
    2.修正前刑法第37條第2 項規定：「宣告六月以上有期徒刑
      ，依犯罪之性質認為有褫奪公權之必要者，宣告一年以上
      十年以下褫奪公權。」；修正後刑法第37條第2項規定：
      「宣告一年以上有期徒刑，依犯罪之性質認為有褫奪公權
      之必要者，宣告一年以上十年以下褫奪公權。」惟因從刑
      附屬於主刑，除法律有特別規定者外，依主刑所適用之法
      律，而不單獨為新舊法之比較（參見最高法院95年第8 次
      刑事庭會議）。
四、核被告丁○○所為，係犯刑法第347條第1項之意圖勒贖而擄
    人罪。被告與劉明侯、薩爾瓦多籍口音之不詳姓名成年女子
    、瓜地馬拉國籍之不詳姓名成年男子及不詳姓名年籍之成年
    華人男子間，就上述犯行有犯意聯絡及行為分擔，皆為共同
    正犯。因刑法上擄人勒贖罪，係預有不法得財之意思，而實
    施強暴、脅迫，將被害人擄至自己實力支配下，希圖被害人
    關係人出款贖回，故共犯向被害人丙○○所為脅迫部分，不
    另論刑法之恐嚇危害安全罪。又刑法前開擄人勒贖罪之擄人
    行為，當然具有妨害自由之性質，亦不另論以妨害自由罪。
    另刑法第347條第1項之擄人勒贖罪，性質上係妨害自由罪及
    恐嚇取財罪之結合犯，是共犯劉明侯強擄戊○○，將戊○○
    拘禁在乙○○住處之妨害自由行為，共犯薩爾瓦多籍口音之
    不詳姓名成年女子、瓜地馬拉籍男子勒取贖款之行為，均係
    前述擄人勒贖犯罪行為之一部。又按犯擄人勒贖罪，於施強
    暴、脅迫之過程中致被害人受有普通傷害，倘無另有傷害之
    故意，可認為該傷害係施強暴、脅迫之當然結果。勒贖罪並
    非以傷人為當然之方法，倘於擄人勒贖時另有傷害之犯意，
    而以傷害之方法逼使被害人就範，則該傷害行為如經合法告
    訴，即不能認為係犯擄人勒贖罪之當然結果（最高法院96年
    度台上4157號判決意旨參照）。是共犯劉明侯擄人勒贖之過
    程中，為迫使戊○○就範而有以傷害之方式毆打戊○○，而
    具有傷害之故意，然本件被害人戊○○就傷害部分未提出告
    訴，併此敘明。爰審酌被告並無刑事前案紀錄，有臺灣高等
    法院被告全國前案紀錄表附卷可稽，堪認被告犯案前品行尚
    佳，然被告正值青壯年，不思從事正途，竟欲藉犯罪取得不
    法利益，於本件犯罪居於主導地位，對於熟識之友人犯罪，
    造成被害人身心傷害至大，犯罪後又未與被害人和解，亦未
    返還勒贖金額，難認已有悔意，及公訴檢察官具體求處有期
    徒刑15年等一切情狀，量處如主文所示之刑，且依被告欲藉
    犯罪取得不法利益，竟對友人為擄人勒贖之犯行，顯無廉潔
    之性，倘若服公職，自難期期能恪守公務員服務法之相關規
    定，是犯罪之性質，本院認為有褫奪公權之必要，爰並依刑
    法第37條第2規定，宣告褫奪公權9年，以示懲儆。瓜地馬拉
    共和國司法機關查獲之牛排刀、手銬、鐵鍊、大麻繩、塑膠
    繩、鎖頭及膠帶等物，雖係共犯劉明侯或其他共犯所有供犯
    罪所用之物，惟既已扣在瓜地馬拉共和國法院，且非屬違禁
    品，而各國司法權獨立，而瓜國亦顯無可能將上開物品送交
    我國，為免事實上執行沒收困難，爰不宣告沒收。
據上論斷，應依刑事訴訟法第299條第1項前段，刑法第2條第1項
、第28條、第347條第1項、第37條第2項，判決如主文。
本案經檢察官甲○○到庭執行職務。
中    華    民    國    98    年     5    月    27    日
                  刑事第十一庭  審判長法  官  楊文廣
                                      法  官  劉敏芳
                                      法  官  柯志民
以上正本證明與原本無異。
如不服本判決應於收受判決後10日內向本院提出上訴書狀，並應
敘述具體理由；其未敘述上訴理由者，應於上訴期間屆滿後20日
內向本院補提理由書（均須按他造當事人之人數附繕本）「切勿
逕送上級法院」。
                                      書記官  蔡伸蔚
中    華    民    國    98    年     5    月    27    日
附錄本判決論罪科刑法條：
修正後刑法第三百四十七條第一項：
意圖勒贖而擄人者，處死刑、無期徒刑或七年以上有期徒刑。


司法院資訊處製作；財團法人民間司法改革基金會備份。
